臺灣臺中地方法院民事判決       
110年度中簡字第2253號
原      告  蘇蔡信  
訴訟代理人  蘇正瑞  
被      告  新加坡商艾星國際有限公司台灣分公司

法定代理人  曾慧雯  
訴訟代理人  卓敏隆  
上列當事人間債務人異議之訴事件，本院於民國110年9月8日言
詞辯論終結，判決如下：
    主  文
本院110年度司執字第71585號強制執行事件對原告所為強制執行
程序，應予撤銷。
訴訟費用由被告負擔。
    事實及理由
一、原告主張：
  ㈠本院110年度司執字第71585號強制執行事件（下稱系爭執行
    事件），係被告以臺灣南投地方法院以93年度投小字第211
    號民事判決（下稱系爭判決）為執行名義，對原告所有位在
    臺中市○○區○○段000地號土地（下稱系爭土地）聲請強制執
    行。
  ㈡然本件原告與被繼承人蔡文寶間固為姊弟之關係，然彼此生
    活各自獨立，並非同居共財之人，故原告於繼承開始時，無
    從知悉被繼承人蔡文寶之借款狀況，以致未辦理限定或拋棄
    繼承，又本件被繼承人蔡文寶於民國94年10月28日死亡，不
    適用修正後民法第1148條第2項之規定，故原告爰依民法繼
    承編施行法第1之3條第4項規定，以所得遺產為限，負清償
    責任，惟被繼承人蔡文寶於死亡時並未遺留任何遺產，原告
    自無繼承任何遺產，故原告實無庸就被繼承人蔡文寶之債務
    負清償之責。
  ㈢爰依強制執行法第14之規定提起債務人異議之訴，或依同法
    第15條之規定提起第三人異議之訴，請本院擇一判決撤銷本
    件強制執行。並聲明：臺灣臺中地方法院110年度司執字第7
    1585號強制事件之強制執行程序應予撤銷。
二、被告抗辯：原告就其與被繼承人蔡文寶間並無同居共財，且
    於繼承前無法知悉被繼承人蔡文寶債務之存在，因而未依法
    限定繼承或拋棄繼承等不可歸責之事實應負舉證之責，原告
    僅提出財政部中區國稅局遺產稅參考清單，實不足為有利之
    證明等語，並聲明：原告之訴駁回。
三、本院判斷：
  ㈠按民法繼承編施行法第1條之3第4項規定：「繼承在民法繼承
    編中華民國九十八年五月二十二日修正施行前開始，繼承人
    因不可歸責於己之事由或未同居共財者，於繼承開始時無法
    知悉繼承債務之存在，致未能於修正施行前之法定期間為限
    定或拋棄繼承，以所得遺產為限，負清償責任。但債權人證
    明顯失公平者，不在此限。」又為限定繼承之繼承人，就被
    繼承人之債務，惟負以遺產為限度之物的有限責任。故就被
    繼承人之債務為執行時，限定繼承人僅就遺產之執行居於債
    務人之地位，如債權人就限定繼承人之固有財產聲請強制執
    行，應認限定繼承人為強制執行法第15條之第三人，得提起
    第三人異議之訴，請求撤銷強制執行程序（最高法院75年2
    月25日第四次民事庭會議決議㈡意旨參照）。本件依原告所
    主張之事實，本院認應提起第三人異議之訴，合先敘明之。
  ㈡次按依前開民法繼承編施行法第1條之3第4項意旨，繼承人於
    繼承開始時因不可歸責於己之事由或未同居共財者，於繼承
    開始時無法知悉繼承債務之存在，致未能於修正施行前之法
    定期間為限定或拋棄繼承者，原則上採限定繼承，但債權人
    證明為顯失公平者，始例外採概括繼承。參諸立法院修正理
    由略謂：「依現行條文第4項規定，繼承人得以所得遺產為
    限，負有限清償責任，應就顯失公平事由負舉證之責，對繼
    承人過苛，為使立法之良法美意得以貫徹，宜由債權人就顯
    失公平事由負舉證之責」，因此，本次修法後債權人須舉證
    證明繼承人以所得遺產為限負清償責任，顯失公平者，繼承
    人始不以所得遺產為限，負清償責任。又民法繼承編施行法
    第1條之3第4項規定中「於繼承開始時無法知悉繼承債務存
    在，致未能於修正施行前之法定期間為限定或拋棄繼承」之
    要件，因屬消極事實，本質上難以直接證明，僅能以間接方
    法證明之，若此消極事實全由繼承人負舉證責任，不免過苛
    ，而有顯失公平之情形，是以，倘繼承人對其「未與被繼承
    人同居共財或有何不可歸責於己之事由」已為證明，他造應
    就繼承人「知悉債務存在」為必要之釋明，以供繼承人得據
    以反駁，俾法院憑以判斷繼承人是否知悉債務存在（臺灣高
    等法院102年度上易字第505號判決意旨參照）。
  ㈢查本件被告以系爭判決為執行名義，聲請對原告所有系爭土
    地為強制執行，上開執行案件經本院分110年度司執字第715
    85號案件處理，本院業於110年6月24日就系爭土地為查封登
    記等情，已為兩造所不爭執，並經本院調取前開執行卷審閱
    無誤，並有臺灣南投地方法院93年度投小字第211號民事判
    決及確定證明書影本附卷足據，自得採為本院判決之基礎。
  ㈣次查，兩造設籍不同戶籍地，有戶役政查詢結果、遺產稅財
    產參考清單在卷可參，另原告主張被繼承人蔡文寶有刑案前
    科紀錄，居無定所乙節，亦經本院調閱臺灣高等法院在間在
    押全國紀錄表核閱屬實，從而，原告主張與被繼承人蔡文寶
    間並未同居共財之情，應屬有據。參以，個人財務狀況屬隱
    私之一部，既兩造為2等親之姊弟關係，彼此均已成年，亦
    各有獨立生活、工作及收入，實難期待原告於繼承開時即明
    確知悉被繼承人蔡文寶有何債務；加以被告就原告與被繼承
    人蔡文寶前開債務間有何關連並未說明、舉證，亦未就原告
    知悉被繼承人蔡文寶債務債務存在乙節為必要之釋明，是原
    告主張其無可歸責事由，而不知悉被繼承人蔡文寶債務之存
    在，致未能於修正施行前之法定期間內為限定繼承或拋棄繼
    承乙情，應堪採認；再佐以被告亦未舉證證明原告於被繼承
    人蔡文寶遺產範圍內付清償前揭債務之責有何顯失公平之處
    ，是原告援引修正後民法繼承編施行法第1條之3第4項規定
    ，主張應以被繼承人蔡文寶所得遺產為限，對被繼承人蔡文
    寶之債務付清償責任，即屬有理。
四、綜上，本件應認原告與被繼承人蔡文寶間並未同居共財，依
    上述民法繼承編施行法第1條之3第4項之規定，對於被繼承
    人蔡文寶之債務，自得主張以所得遺產為限，負清償責任。
    而本件被告所執行之財產係原告本人之固有財產，則依上述
    說明，應認原告得提起第三人異議之訴，請求撤銷強制執行
    程序。依此，原告起訴聲明主張本院110年度司執字第71585
    號強制執行事件之強制執行程序，應予撤銷，為有理由，應
    予准許。
五、本件事證已經明確，兩造其餘主張舉證及攻擊防禦方法，核
    與判決結果不生影響，故不一一論述，附此敘明。
六、訴訟費用負擔之依據：民事訴訟法第78條。
中　　華　　民　　國　　110 　年　　9 　　月　　29　　日
                  臺灣臺中地方法院臺中簡易庭
                                  法  官  陳航代
以上為正本，係照原本作成。
如不服本判決，應於送達後20日內，向本院提出上訴狀並表明上
訴理由，如於本判決宣示後送達前提起上訴者，應於判決送達後
20日內補提上訴理由書（須附繕本）。如委任律師提起上訴者，
應一併繳納上訴審裁判費。 
中　　華　　民　　國　　110 　年　　10　　月　　4 　　日
                                  書記官  廖鳳美